臺灣臺中地方法院刑事判決　　　　　　　 96年度訴字第287號
公　訴　人　臺灣臺中地方法院檢察署檢察官
被　　　告　甲○○
選任辯護人　王素玲律師
上列被告因妨害自由等案件，經檢察官提起公訴（九十五年度偵
字第二二九五０號），本院判決如下：
    主    文
甲○○傷害人之身體，處有期徒刑肆月，如易科罰金，以新臺幣
壹仟元折算壹日；減為有期徒刑貳月，如易科罰金，以新臺幣壹
仟元折算壹日。又以脅迫之非法方法，剝奪人之行動自由，處有
期徒刑伍月，如易科罰金，以新臺幣壹仟元折算壹日；減為有期
徒刑貳月又拾伍日，如易科罰金，以新臺幣壹仟元折算壹日。卷
附由乙○○所簽發面額各為新臺幣貳萬元之本票共貳拾伍張，均
沒收。本刑部分應執行有期徒刑肆月，如易科罰金，以新臺幣壹
仟元折算壹日。
    犯罪事實
一、甲○○原欲追求乙○○，乃先後於民國九十四年間，以同意
    乙○○刷卡消費或自己持現金卡預借現金等方式，為乙○○
    代墊房租及其他日常生活開銷共新臺幣（下同）三、四十萬
    元。至九十四年九月間，乙○○表明無意繼續與甲○○交往
    ，甲○○因而心有未甘，遂要求乙○○返還前揭墊付款項，
    乙○○則遲未出面協商解決。嗣於九十五年九月十五日凌晨
    ，甲○○前往臺中市○區○○路一八四號二樓「天天開心Ｋ
    ＴＶ」第二一一號包廂消費時，乃商請該店幹部丙○○（綽
    號「阿文」）以電話接洽「愛神傳播公司」，指定該公司派
    遣花名「小芳」之小姐即乙○○至上開包廂伴唱陪酒。迨乙○○於同日凌晨二時三十分許抵達上址「天天開心ＫＴＶ」
    時，甲○○先藉故離開前揭包廂，直至乙○○開啟房門進入
    包廂後，甲○○即尾隨入內，並基於普通傷害之犯意，先徒
    手抓住乙○○之頭部碰撞牆壁，並掐住乙○○之頸部，而毆
    打乙○○並與其發生拉扯，致使乙○○受有臉、頭皮及頸之
    挫傷及擦傷、背部擦傷、左側前臂擦傷等傷害。甲○○又囑
    咐不知情之該店員工提供空白本票，並基於以脅迫之非法方
    法剝奪他人行動自由之犯意，以「如不簽發本票，就無法離
    開包廂」等恫嚇言詞，脅迫乙○○在上開本票上簽名並按捺
    指印，甲○○並站立於房門旁，阻止乙○○自由離去。乙○○迫不得已，只得依從甲○○之指示，當場簽發面額各為二
    萬元之本票共二十五張（已由甲○○於本院審理時提出附卷
    ），並將其皮包內之國民身分證交付甲○○，作為甲○○日
    後催討前揭債款之依據。甲○○即以上開脅迫之非法方法，
    剝奪乙○○之行動自由，先後長達約四十分鐘之久，直至乙○○完成簽發本票之舉動後，甲○○始同意乙○○步出包廂
    。乙○○旋即前往澄清綜合醫院驗傷，並於同年月十六日（
    即翌日）凌晨一時十分許報警處理，始為警查悉上情。
二、案經乙○○訴由臺中市警察局第二分局報請臺灣臺中地方法
    院檢察署檢察官偵查起訴。
    理    由
一、訊據被告甲○○對於上開時、地與告訴人乙○○碰面，並由
    告訴人乙○○簽發總金額為五十萬元之本票等情固坦承不諱
    ，惟矢口否認有何普通傷害及以脅迫之非法方法剝奪他人行
    動自由等犯行，辯稱：當天是綽號「阿文」之人告知伊告訴
    人乙○○有來「天天開心ＫＴＶ」店內，主動詢問伊是否要
    點選告訴人乙○○至包廂內伴唱陪酒，伊就表示同意，並非
    伊刻意叫店內幹部電召告訴人乙○○前來，且伊只有向告訴
    人乙○○要求清償欠款，在告訴人乙○○同意之情形下，由
    告訴人乙○○自願簽發本票作為證據，伊既未毆打告訴人乙○○，亦無剝奪告訴人乙○○行動自由之情事云云。然查：
（一）按刑事訴訟法第一百五十九條之二之規定，被告以外之人
      （含共同被告、共犯、證人、鑑定人、被害人等）於檢察
      事務官、司法警察官或司法警察調查中所為之陳述，與審
      判中不符時，其先前之陳述具有較可信之特別情況，且為
      證明犯罪事實存否所必要者，得為證據。故被告以外之人
      於審判中之陳述與其先前在檢察事務官、司法警察官或司
      法警察調查中所為陳述不符時，其先前陳述必須具備特別
      可信性及必要性兩項要件，始得作為證據。而所稱「具有
      較可信之特別情況」係屬於證據能力之要件，法院應比較
      其前後陳述時之外在環境及情況，以判斷何者較為可信，
      最高法院九十四年度台上字第六００四號刑事判決要旨可
      資參照。證人即告訴人乙○○於警詢中之證述，雖經選任
      辯護人主張為傳聞證據而否定其證據能力，然該份警詢筆
      錄製作時間距案發日較近，記憶理當較為深刻，不致因時
      隔日久而遺忘案情，發生認知或記憶錯誤之可能性較低；
      且該名證人於案發未久即製作警詢筆錄，當時尚不及詳細
      權衡自己或被告之各項利益得失，較無可能誇大或虛捏不
      實證詞。是由證人即告訴人乙○○於警詢及本院審理筆錄
      製作當時之外在客觀環境比較，應以渠等警詢筆錄較具特
      別可信性，且為證明犯罪存否所必要，就先後陳述不符部
      分，渠等之警詢筆錄應可依刑事訴訟法第一百五十九條之
      二之傳聞證據例外規定，認為具有證據能力。
（二）上開犯罪事實，業據證人即告訴人乙○○於警詢及偵審中
      指證明確，並有告訴人乙○○所簽發面額均為二萬元之本
      票共二十五張、澄清綜合醫院診斷證明書一份在卷可稽。
      而被告當日在抵達「天天開心ＫＴＶ」後，隨即主動要求
      店內幹部丙○○聯絡「愛神傳播公司」指派花名「小芳」
      之小姐前來包廂等情，亦經證人丙○○於偵查及本院審理
      時證述明確。顯見被告當日前往該店之真正目的，本係欲
      找尋告訴人乙○○出面處理渠等二人感情糾紛及積欠債務
      等事宜，並藉由告訴人乙○○受制於所屬傳播公司指派工
      作之不得已情境，而使告訴人乙○○無從躲債匿跡。則被
      告於本院審理時辯稱：伊係因為得知告訴人乙○○正好在
      「天天開心ＫＴＶ」之其他包廂內服務客人，伊才點選告
      訴人乙○○前來服務，並非主動要求店內幹部指定告訴人
      乙○○至伊包廂內處理債務云云，應屬避重就輕之詞，不
      足採信。
（三）又證人丙○○於偵訊時證稱：「……後來就聽到二樓少爺
      喊說二一一包廂有狀況，我就上去，打開門後，我就看到
      甲○○與乙○○在拉扯，我就制止他們，說有事用講的，
      不要動手動腳，你們之間的事情看怎麼處理，乙○○說她
      被甲○○打……。」等語，其於本院審理時亦證稱：「…
      …我進去之後他們兩人在吵架，兩人在互推……。」、「
      被告靠近告訴人作勢要打她，我就在中間制止。是有提到
      金錢跟感情的問題，是在我去拿本票以前的事。」等語。
      而被告其後於本院審理時，亦坦承確有與告訴人乙○○發
      生拉扯等情。惟觀諸告訴人乙○○所提出之澄清綜合醫院
      診斷證明書，告訴人乙○○在當日凌晨四時四十分許前往
      該院急診治療時，其臉部、頭皮及頸部均有擦、挫傷之痕
      跡，且背部及左側前臂亦受有擦傷，依其傷勢情形足可推
      認應非單純拉扯所致，倘被告並未以手掐住告訴人乙○○
      之頸部，亦無強使其頭部及臉部碰撞堅硬牆面，何以造成
      告訴人乙○○前揭部位之明顯擦、挫傷？再者，告訴人乙○○前往醫院驗傷之時間，相距其得以自由離去「天天開
      心ＫＴＶ」不過將近一小時，二者尚稱緊密相接；且告訴
      人乙○○係服務於傳播公司擔任陪酒伴唱之小姐，對其個
      人容貌之完整性自應甚為重視，當無刻意在其臉部、頸部
      及頭皮等部位自行製造傷痕，反而徒使自己所營事業無以
      為繼之理。足徵告訴人乙○○前揭傷勢應係被告在該包廂
      內，以徒手抓住告訴人乙○○之頭部碰撞牆壁，並掐住告
      訴人乙○○之頸部，而毆打告訴人乙○○並與其發生拉扯
      所致，渠等二人絕非僅止於相互拉扯而已。是以被告在本
      院審理時辯稱：伊並未毆打或傷害告訴人乙○○，伊等二
      人只有發生拉扯云云，顯非實情，自無足取。
（四）又告訴人乙○○於九十四年九月間即已無意再與被告繼續
      交往，迄本案發生之際，相隔已近一年有餘，其間告訴人
      乙○○並無清償被告任何欠款之舉動，足徵其不欲出面處
      理該筆債務之主觀意思至明。則告訴人乙○○倘非遭到被
      告出言脅迫限制其行動自由，豈有在長期躲避債款催討後
      ，突然自願簽發數額高達五十萬元之本票，且無任何要求
      先行離去或緩期清償之舉動？尤其被告與告訴人乙○○間
      之債款總額，縱經本院在審理時逐一提示信用卡對帳單等
      資料，告訴人乙○○仍非全部表示承認，迄今尚無從完全
      釐清被告之代墊款數額。則告訴人乙○○在本案發生當時
      ，既未見到被告提出任何墊款文件或計算書等資料，對於
      債款總額之爭執勢必更加劇烈，自無可能慨然同意簽發高
      額本票以求解決其主觀上不明金額之債務。從而，證人即
      告訴人乙○○於本院審理時證稱：被告叫伊去拿身分證，
      叫少爺去買本票，並當場說如不簽本票，就走不出這個包
      廂，伊才簽發面額各為二萬元之本票二十五張，且當時被
      告站立門邊，伊亦無法離開包廂等語，尚非無據，應可採
      信。被告徒託空言否認限制告訴人乙○○之行動自由，並
      辯稱係告訴人乙○○自願在包廂內簽發本票云云，實與常
      情相違，應屬被告畏罪卸責之詞，無足憑採。
    綜上所陳，被告上開所辯各節均有未洽，不足採信。本案事
    證已臻明確，被告犯行至堪認定。
二、按以強暴之方法剝奪人之行動自由時，若無傷害之故意，而
    於實施強暴行為之過程中，致被害人受有傷害，乃實施強暴
    之當然結果，固不另論傷害罪。惟妨害自由罪，並非以傷人
    為當然之手段，若行為人另具有傷害故意，且發生傷害結果
    ，自應成立傷害罪名，如經合法告訴，即應負傷害罪責（最
    高法院九十三年度台上字第三四一二號刑事判決參照）。被
    告甲○○在告訴人乙○○進入包廂內未久，旋即出手傷害告
    訴人乙○○，其或係基於洩憤、討債等動機，均無從認定被
    告當時已著手從事妨害自由犯罪之實行，告訴人乙○○因而
    成傷亦非被告妨害其行動自由之當然結果，揆諸前揭說明，
    應認被告係基於普通傷害之故意而下手施暴，應另構成普通
    傷害罪。核被告甲○○所為，係犯刑法第二百七十七條第一
    項之普通傷害罪，及刑法第三零二條第一項之以脅迫之非法
    方法剝奪他人行動自由罪。又被告在上開以脅迫之非法方法
    剝奪他人行動自由罪之實行階段，雖亦有出言恫嚇告訴人乙○○或逼使其簽發本票而行無義務之事等行為，惟刑法第三
    百零二條第一項、第三百零四條第一項及第三百零五條之罪
    ，均係以人之自由為其保護之法益。而刑法第三百零二條第
    一項之罪所稱之非法方法，已包括強暴、脅迫或恐嚇等一切
    不法手段在內。因之，如以非法方法剝奪他人行動自由行為
    繼續中，再對被害人施加恐嚇，或以恐嚇之手段迫使被害人
    行無義務之事；則其恐嚇之行為，仍屬於非法方法剝奪行動
    自由之部分行為，應僅論以刑法第三百零二條第一項之罪，
    無另成立同法第三百零四條或第三百零五條之罪之餘地（最
    高法院八十九年度台上字第七八０號刑事判決參照）。是以
    被告僅應論以刑法第三百零二條第一項之以脅迫之非法方法
    剝奪他人行動自由罪即為已足，而無論處刑法第三百零四條
    第一項、第三百零五條等罪名之餘地。被告所犯上開普通傷
    害及以脅迫之非法方法剝奪他人行動自由二罪間，犯意各別
    ，行為互殊，應予分論併罰。
三、再按法院得就起訴之犯罪事實變更檢察官所引應適用之法條
    予以判決，係指該起訴之事實已成立犯罪，且為論罪科刑之
    基礎者而言。若起訴之某部分犯罪事實，已為他部分犯罪事
    實所包括，而不另論罪，縱檢察官對於該部分事實所引之法
    條有所不洽，祇須於理由中加以說明即可，並無變更法條改
    判之問題。則公訴意旨就行為人以恐嚇之方法脅迫被害人簽
    發本票之行為，援引刑法第三百四十六條第一項恐嚇取財之
    條文，縱有未洽，但該部分既為行為人所犯剝奪人之行動自
    由罪所包括，而不另論罪，即無變更檢察官起訴法條之問題
    （最高法院九十六年度台上字第八二七號刑事判決參照）。
    經查：被告係基於索討先前墊付款項之目的，始要求告訴人
    乙○○簽發前揭本票並交付國民身分證，此據證人即告訴人
    乙○○、證人丙○○於偵查及本院審理時證述甚詳，核與被
    告所辯稱之討債目的相符。而證人即告訴人乙○○於警詢時
    ，已承認被告為其預借現金並代為支付房租及生活費用，前
    後約有三十萬元；且證人即告訴人乙○○更於本院審理時陳
    稱：伊曾在被告事先同意之情形下，以被告之名義申請信用
    卡使用，且由伊持被告之多家銀行信用卡前往商店刷卡消費
    等語。則被告得以向告訴人乙○○要求償還之墊款數額，雖
    因未經渠等二人詳細對帳而無從確認，惟總金額至少應達於
    三十萬元以上，如再加計各項循環利息、滯納費用，及粗估
    債權金額所可能產生之誤差範圍，被告逼使告訴人乙○○簽
    發總額為五十萬元之本票，其目的應仍係在於索討告訴人乙○○所積欠之墊款，而非有何為自己不法所有之犯罪意圖可
    言。至於被告要求告訴人乙○○交付個人之國民身分證，應
    係出於相同擔保債款之考量，欲使告訴人乙○○無從隱匿行
    蹤四處躲債。則被告前揭所為，既乏刑法恐嚇取財罪所應具
    備之「意圖為自己或第三人不法所有」之主觀構成要件要素
    ，至多僅能論以刑法第三百零四條第一項之強制罪，公訴意
    旨認此部分應以刑法第三百四十六條第一項之恐嚇取財罪論
    處，即有未洽。惟本案強制罪部分又為刑法第三百零二條第
    一項之以脅迫之非法方法剝奪他人行動自由罪所包括，而不
    另論罪，揆諸前揭最高法院實務見解，祇須於理由中加以說
    明即可，尚無變更起訴法條或另為諭知無罪之餘地，併此指
    明。
四、爰審酌被告犯罪動機、手段、目的、先前尚無任何不法犯罪
    紀錄、其與告訴人乙○○平日之關係、告訴人乙○○所受傷
    勢之嚴重程度、被告剝奪告訴人乙○○時間之長短、本案犯
    罪所生危害、被告犯罪後矢口否認犯行之態度、智識程度等
    一切情狀，分別量處如主文所示之刑，併均諭知易科罰金之
    折算標準。又被告上開犯罪時間均在九十六年四月二十四日
    之前，且無中華民國九十六年罪犯減刑條例第三條第一項各
    款所列舉不予減刑之情形，已合於同條例所定之減刑要件，
    爰依同條例第二條第一項第三款之規定，減其刑期二分之一
    ，併依同條例第九條、第十條第一項之規定，諭知易科罰金
    之折算標準，並定其應執行之刑。另被告雖於中華民國九十
    六年罪犯減刑條例施行前之九十六年五月四日經本院發布通
    緝，並於九十六年五月六日為警緝獲，有本院九十六年中院
    彥刑緝字第三七四號通緝書及臺中市警察局第三分局通緝案
    件報告書各一份在卷可憑。然被告既係該條例施行前經警緝
    獲到案，則於該條例於九十六年七月十六日施行時已不再具
    有通緝犯身分，核與該條例第五條藉由限縮通緝中人犯之減
    刑資格，用以達到鼓勵其自行歸案之立法目的並不相符，被
    告應無適用該條不得減刑規定之餘地（最高法院八十一年度
    台非字第一二號刑事判決同此意旨），附此敘明。
五、卷附之面額各為二萬元之本票共二十五張，係被告因實行私
    行拘禁剝奪他人行動自由罪而逼使告訴人乙○○簽發，乃被
    告上開犯罪所得之物，並已歸其所有，本院自無使被告繼續
    保有前揭犯罪利得之必要，應依刑法第三十八條第一項第三
    款之規定，宣告沒收。
據上論斷，應依刑事訴訟法第二百九十九條第一項前段，刑法第
二百七十七條第一項、第三百零二條第一項、第四十一條第一項
前段、第五十一條第五款、第三十八條第一項第三款，刑法施行
法第一條之一第一項、第二項前段，中華民國九十六年罪犯減刑
條例第二條第一項第三款、第七條、第九條、第十條第一項，判
決如主文。
本案經檢察官顏淑惠到庭執行職務。
中　　華　　民　　國　　96　　年　　12　　月　　3 　　日
                  刑事第七庭  審判長法  官  陳如玲
                  　　　　　　　　　法　官  張清洲
                  　　　　　　　　　法　官  高文崇
上正本證明與原本無異。
如不服本判決，應於收受送達後10日內向本院提出上訴書狀（應
敘述具體理由並附繕本）。
上訴書狀如未敘述理由，應於上訴期間屆滿後20日內補提理由書
於本院。
                                    書記官  林淑慧
中　　華　　民　　國　　96　　年　　12　　月　　3 　　日
附錄論罪科刑法條：
刑法第二百七十七條第一項：
傷害人之身體或健康者，處三年以下有期徒刑、拘役或一千元以
下罰金。
刑法第三百零二條第一項：
私行拘禁或以其他非法方法，剝奪人之行動自由者，處五年以下
有期徒刑、拘役或三百元以下罰金。
